最高法院刑事判決　　　　　　　　　　　　　　　九十三年度台上字第三四一二號
　　上　訴　人　台灣高等法院高雄分院檢察署檢察官
　　上　訴　人
　　即　被　告　丙○○
　　　　　　　　　　　　（另案在台灣東成技能訓練所執行中）
　　　　　　　　甲○○
　　右　一　人
　　選任辯護人　蔡陸弟律師
　　上　訴　人
　　即　被　告　乙○○
　　　　　　　　丁○○
　　　　　　　　　　　　（另案在台灣高雄第二監獄執行中）
右上訴人等因被告等殺人等罪案件，不服台灣高等法院高雄分院中華民國九十二年八
月十二日第二審判決（九十二年度上重訴字第一０號，起訴案號：台灣高雄地方法院
檢察署九十一年度偵字第四三四三、五二一二、九三０一號），提起上訴，本院判決
如左：
    主  文
原判決關於丙○○、丁○○、甲○○、乙○○部分撤銷，發回台灣高等法院高雄分院
。
    理  由
本件原判決維持第一審關於論處上訴人即被告丙○○以共同未經許可持有手槍、共同
未經許可寄藏手槍、共同以非法方法，剝奪人之行動自由、殺人等罪刑；論處上訴人
即被告丁○○、乙○○以共同未經許可持有手槍、共同以非法方法剝奪人之行動自由
、共同遺棄無自救力之人等罪刑；論處上訴人即被告甲○○以共同未經許可持有手槍
、共同以非法方法剝奪人之行動自由等罪刑部分之判決，駁回檢察官及被告丙○○、
丁○○、甲○○、乙○○等人該部分之第二審上訴，固非無見。
惟按：(一)、採為判決基礎之證據資料，必須經過調查程序，而顯出於審判庭，始與直
接審理主義相符合，否則其所踐行之訴訟程序，即屬違背法令。又證物應提示被告令
其辨認，為刑事訴訟法第一百六十四條所明定。原判決認定被告丙○○、丁○○、甲
○○、乙○○等人寄藏或持有手槍、子彈等情，係以扣案之手槍、子彈為主要之憑據
（見原判決第九頁，理由一之(一)）。然依卷內資料，被告甲○○於第一審審理時，即
一再主張：僅依卷附之手槍彩色照片，無法辨識是否即係本件之手槍等語（見第一審
卷(一)第一七五頁、卷(二)第二九０至二九一頁）。乃第一審及原審就採為判決基礎之該
等扣案槍枝、子彈，仍未於審判期日調取，俱僅將彩色照片提示被告等人（見第一審
卷(一)第六十七頁，原審卷(二)第一三二、一七０頁，原判決第十一頁末三行），而未提
示上開槍枝、子彈，予被告等人以辨識、辯論之機會，亦未說明有何無法調取實物之
事由，即採為被告不利之認定，難謂適法。(二)、判決所載之犯罪事實與理由相互牴觸
者，即屬判決所載理由矛盾，依刑事訴訟法第三百七十九條第十四款之規定，其判決
當然為違背法令，足以構成撤銷之原因。本件關於被告丙○○、甲○○、乙○○、丁
○○共同妨害自由，及被告丙○○殺人部分，原判決於事實欄記載：被告丙○○、甲
○○、乙○○、丁○○及在逃之曾國晉（經第一審通緝中）等人於民國九十一年二月
七日凌晨，在高雄縣梓官鄉○○村○○○路「阿丁檳榔攤」內，共同毆打被害人蔡調
發，並基於共同妨害蔡調發自由之犯意聯絡，欲將蔡調發拖出檳榔攤，因蔡調發不從
，以手緊抓該檳榔攤之門框，被告丙○○為壓制其抗拒，即持手槍朝蔡調發之頭部毆
擊，致蔡調發頭部受裂傷，惟仍無法迫使蔡調發就範，被告丙○○見其強悍難馴，益
加憤恨，即基於單獨殺人之犯意，而持手槍抵住蔡調發稍偏左上腹部位開槍，子彈進
入蔡調發體內後經大網膜、大腸繫膜，貫穿右腎頂部，自身體後側右腰部穿出，因而
致腹腔內大量出血。丙○○見蔡調發已無力抵抗，即喝令被告丁○○、甲○○、乙○
○及在逃之曾國晉（第一審通緝中）等人將蔡調發拖出去，以此暴力方式剝奪蔡調發
之行動自由等情（見原判決第六頁，事實欄第五項）。依原判決此部分犯罪事實之認
定，被告丙○○係以殺人之暴力方式，達其剝奪被害人蔡調發行動自由之目的，二罪
之間似有牽連犯之關係；然其於理由欄內，則又說明被告丙○○所犯殺人及妨害自由
罪之犯意各別，應予分論併罰等旨（見原判決第二十四頁，理由二），非無判決理由
矛盾之違法。(三)、有罪判決宣示之主文，苟與所載之犯罪事實及理由不相一致，亦屬
判決理由矛盾之違背法令。依第一審判決及原判決認定之犯罪事實暨其理由之論述，
被告丙○○寄藏手槍部分，係單獨為之，並無共犯之情形，則第一審判決就此部分，
於主文欄諭知被告丙○○以共同未經許可寄藏手槍罪刑，即有主文與犯罪事實及理由
不相適合之違誤，原判決未加糾正而予維持，同屬違法。(四)、以強暴之方法剝奪人之
行動自由時，若無傷害之故意，而於實施強暴行為之過程中，致被害人受有傷害，乃
實施強暴之當然結果，固不另論傷害罪。惟妨害自由罪，並非以傷人為當然之手段，
若行為人另具有傷害故意，且發生傷害結果，自應成立傷害罪名，如經合法告訴，即
應負傷害罪責，而與妨害自由罪有方法結果之牽連關係，依刑法第五十五條規定從一
重處斷。原判決對於被告等人共同傷害被害人蔡調發部分，是否具有傷害之故意及該
部分有無合法之告訴，俱未詳查說明，遽謂：被告等人共同毆打蔡調發成傷之行為，
應係妨害自由犯行之當然結果，故不另論罪等語（見原判決第二十六頁第三至四行）
，自欠允當。(五)、客觀上為法院認定犯罪事實及適用法律基礎之證據，雖已調查而其
內容尚未明瞭者，即與未經調查無異，如遽行判決，仍屬應於審判期日調查之證據而
未予調查之違法。本件關於被告丁○○、乙○○二人共同遺棄無自救力之人部分，原
判決認定之犯罪事實為：被告丙○○於前揭時、地，槍擊被害人蔡調發後，因在場之
高明雄央求將蔡調發送醫，被告丙○○見事態嚴重，乃指示被告丁○○及乙○○在蔡
調發餘息尚存前，將蔡調發載至醫院急救，丁○○及乙○○均明知蔡調發受有嚴重槍
傷，尚未死亡，還在呼叫，其為無自救力之人，卻因慮及將蔡調發送醫恐有暴露渠等
犯行之虞，竟另行基於遺棄之犯意聯絡，由丁○○及乙○○共同將蔡調發抬至距高雄
市○○區○○路與德惠路口一百公尺處路旁後逕行離去，嗣由清晨送牛奶經過之方素
春發覺報警後，將蔡調發送醫急救，惟蔡調發仍因遭丙○○槍擊腹部之傷勢導致腹腔
內大量出血，而於九十一年二月七日凌晨五時五十分許，送抵高雄市楠梓區健仁醫院
前即已死亡等情。倘若不虛，則被害人蔡調發如即時送醫急救，有無挽救生命之可能
？如屬可能，因被告丁○○、乙○○於受命將被害人送醫途中予以遺棄，致被害人終
因腹腔內大量出血，不治死亡，則被告丁○○、乙○○二人之遺棄行為與被害人死亡
之結果間有無因果關係？倘屬肯定，其二人主觀上有無藉以殺被害人之犯意？抑或其
主觀上雖無殺人之犯意，但對於被害人將因延誤救治而死亡之結果，則為客觀上所得
預見？凡此攸關該被告二人應擔負殺人、遺棄致死或單純遺棄罪責之重要事實，顯然
仍有疑義而待釐清。原判決未予詳查究明，即依單純之遺棄罪論擬，併有調查職責未
盡及判決理由不備之違背法令。以上或為檢察官及被告等人上訴意旨所指摘，或為本
院得依職權調查之事項，應認原判決關於被告等人部分有撤銷發回之原因。末按本件
關於被告丁○○、乙○○遺棄部分，檢察官雖僅起訴該被告二人涉犯刑法第二百九十
三條第一項遺棄罪嫌，然於提起第二審上訴時，就罪名已有爭執，認該被告二人係涉
犯殺人罪嫌（見原審卷(一)第三十頁），是此部分已非屬刑事訴訟法第三百七十六條第
一款之案件，檢察官提起第三審上訴，尚非法所不許，併此敘明。
據上論結，應依刑事訴訟法第三百九十七條、第四百零一條，判決如主文。
中　　　華　　　民　　　國　　九十三　　年　　　七　　　月　　　七　　　日
                              最高法院刑事第九庭
                                  審判長法官  林　增　福
                                        法官  邵　燕　玲
                                        法官  陳　世　雄
                                        法官  張　春　福
                                        法官  吳　三　龍
      右正本證明與原本無異
                                              書  記  官
中　　　華　　　民　　　國　　九十三　　年　　　七　　　月　　　九　　　日
                                                                        Ｅ
